【裁判字號】    93,上更(一),213
【裁判日期】    950321
【裁判案由】    清償借款
【裁判全文】
臺灣高等法院民事判決               93年度上更(一)字第213號
上  訴  人
即被上訴人  合作金庫銀行股份有限公司
法定代理人  己○○
訴訟代理人  李秋銘律師
複 代理 人  黃金亮律師
被 上訴 人  甲○○
上  訴  人  丁○○
上  二  人
訴訟代理人  楊德海律師
上列當事人間清償借款事件，上訴人對於中華民國91年7月16日
臺灣宜蘭地方法院91年度訴字第22號第一審判決各自提起上訴，
經最高法院第一次發回更審，本院於95年3月7日言詞辯論終結，
判決如下：
    主      文
上訴人合作金庫銀行股份有限公司、丁○○之上訴均駁回。
第二審及發回前第三審訴訟費用各由上訴人合作金庫銀行股份有
限公司、丁○○負擔。
    事實及理由
一上訴人合作金庫銀行股份有限公司（下稱合庫銀行）起訴主張
  ：原審共同被告乙○○於民國86年4月21日邀同上訴人丁○○
  、被上訴人甲○○為連帶保證人，約定就乙○○對於伊之債務
  於新臺幣（下同）650萬元限額內負連帶保證責任，嗣乙○○
  於同年5月13日、14日依序向伊借款150萬元、500萬元，並於
  87年6月22日清償60萬元，就餘額590萬元另簽訂新約借款1年
  ，並由丁○○、甲○○續為保證。乙○○於88年7月29日又清
  償60萬元，就餘額530萬元循前例另簽訂新約借款1年，乙○○
  、丁○○並共同簽發發票日為89年7月29日、面額500百萬元本
  票、金額30萬元借據各1紙（下稱系爭本票、借據）。詎乙○
  ○於89年7月29日期限屆至未為清償，利息僅繳至89年6月29日
  。爰依連帶保證之法律關係，求為命乙○○、甲○○、丁○○
  連帶清償借款530萬元及如原判決附表（下稱附表）所示之利
  息、違約金之判決。
  丁○○則以：伊於88年未同意繼續擔保乙○○借款之債務，合
  庫銀行提出之系爭本票、借據，非伊簽名蓋章，系爭88年之授
  信申請書及授信批覆書乃乙○○及合庫銀行片面所填載，伊不
  負連帶清償之責，而連帶保證書雖為伊於86年所簽，惟本件借
  款之主債務人乙○○於原借款屆期後於88年向合作金庫申請展
  期，其性質為延期清償，縱合庫銀行確製作轉期還舊之資料，
  惟合庫銀行及乙○○之真意係在延期清償，依民法第87 條第2
  項之規定，仍應適用隱藏之延期清償有關規定，則依民法第
  755條規定，除經保證人同意延期外，保證人不負保證責任，
  合庫銀行未獲伊同意，自不得援引連帶保證書，請求伊就延期
  清償之債務負連帶清償責任云云，資為抗辯。
  甲○○辯以：伊於88年未同意繼續擔保乙○○借款之債務，伊
  配偶戊○○已向合庫銀行之承辦人林敬三表明不續任保證人，
  並經承辦人告知乙○○另找保證人即可，系爭借款債務已與伊
  無關等語。
二原審分別判命乙○○、丁○○應給付合庫銀行530萬元及如附
  表所示利息、違約金，駁回合庫銀行對甲○○部分之請求，乙
  ○○就其敗訴部分未聲明不服。合庫銀行就其敗訴部分提起上
  訴，聲明：
  (一)原判決不利於合庫銀行部分廢棄。
  (二)上廢棄部分，甲○○應與丁○○連帶給付合庫銀行530萬元
    ，及如附表所示之利息、違約金。
  對於丁○○之上訴則聲明：上訴駁回。
  甲○○對於合庫銀行之上訴聲明：上訴駁回。
  丁○○就原審敗訴部分提起上訴，聲明：
  (一)原判決不利丁○○部分廢棄。
  (二)上廢棄部分，合庫銀行在第一審之訴駁回。
三合庫銀行主張前揭事實，提出放款帳務資料查詢單、88年7月
  29 日本票、借據、86年4月21日連帶保證書、授信申請書、88
  年7 月29日授信批覆書等件為證。丁○○、甲○○就其等於86
  年4 月21日受邀為乙○○之連帶保證人，約定就乙○○於現在
  及將來對合庫銀行所負之付款、承兌、背書或保證之票據、借
  據、契約及其他一切債務憑證以650萬元為限額，願與乙○○
  負連帶償還責任。嗣乙○○於同年5月13日、14日依序向合庫
  銀行借款150萬元、500萬元，借款期限依序至87年5月13日、
  87 年5月14日，均約定如未依約清償，除仍按原利率計息外，
  逾期清償在6個月以內者，按約定利率10％，超過6個月者，按
  約定利率20％計付違約金。乙○○於87年6月22日就150萬元借
  款清償60萬元，就餘額90萬元、500萬元續借1年，其等並續為
  保證。乙○○於88年7月29日又清償60萬元，就餘額530萬元再
  續借1年，並簽立系爭本票、借據。系爭借款530萬元於89年7
  月29日屆至，乙○○尚欠本金530萬元及如附表所示之利息、
  違約金迄未清償之事實並不爭執。
四按保證人與債權人約定就債權人與主債務人間所生一定範圍內
  之不特定債務，預定最高限額，由保證人予以保證之契約，學
  說上稱之為最高限額保證。此種保證契約如定有期間者，在該
  期間內所生約定範圍內之債務，不逾最高限額者，均為保證契
  約效力所及；如未定期間者，於保證契約未經保證人依民法第
  754條規定終止或有其他消滅原因以前，所生約定範圍內之債
  務，亦同。故在該保證契約有效存在期間內，已發生之約定範
  圍內之債務，縱因清償或其他事由而減少或消滅，該保證契約
  依然有效，嗣後所生約定範圍內之債務，於不逾最高限額者，
  債權人仍得請求保證人履行保證責任 (最高法院77年台上字第
  943號判例參照)。本件合庫銀行與丁○○、甲○○於86年4月
  21日簽訂之連帶保證書 (下稱系爭保證契約)載明：「立連帶
  保證書人甲○○、丁○○‧‧‧今向台灣省合作金庫‧‧‧連
  帶保證凡貴庫持有乙○○‧‧‧於現在 (包括改組前)及將來
  所簽章之付款、承兌、保證之票據、借據、契約及其他一切債
  務憑證以新台幣陸佰伍拾萬元為限額，保證人願與主債務人負
  連帶清償之責任」等語（原審卷第34頁），又無保證期間之約
  定，足認系爭保證契約為未定期間之最高限額保證契約，而丁
  ○○、甲○○既自認分別於系爭保證契約簽名蓋章，則依首開
  說明，甲○○、丁○○應於該保證契約有效存在期間內，或依
  民法第754條規定終止，或有其他消滅原因前，於主債務650萬
  元之範圍內，負連帶清償責任。
五按就連續發生之債務為保證而未定有期間者，保證人得隨時通
  知債權人終止保證契約；保證人對於通知到達債權人後所發生
  主債務人之債務，不負保證責任，民法第754條定有明文。而
  民法第739條之1規定：「本節所規定保證人之權利，除法律另
  有規定外，不得預先拋棄」，且此規定依民法債編施行法第33
  條之規定，亦適用於89年5月5日前成立之保證契約。又所謂「
  保證人之權利」，依其立法理由，乃例示包括保證人權利有一
  般抗辯權、拒絕清償權、先訴抗辯權等，其立法目的既在維護
  保證人之權益，故應包含上開民法第754條之終止權。準此，
  當事人預先約定排除民法第754條之規定，其拋棄無效。系爭
  保證契約載有「保證人‧‧‧在本項債債務未清償前，絕不自
  行退保」等語（原審卷第34頁），約定排除民法第754條有關
  保證人契約終止權規定之適用，依前開說明，此部分約款違反
  民法第739條之1之禁止規定，依民法71條前段規定即屬無效，
  亦即連帶保證人甲○○得依民法第754條之規定，隨時終止保
  證契約，並對通知到達債權人後所發生主債務人之債務，不負
  保證責任，而此終止權之行使不待債權人之同意，惟應向債權
  人為之。另按代理權係以法律行為授與者，其授與應向代理人
  或向代理人對之為代理行為之第三人，以意思表示為之；代理
  人於代理權限內，以本人名義所為之意思表示，直接對本人發
  生效力，民法第167條、第103條第1項分別定有明文。又保證
  人終止最高限額保證契約之時間點，應在系爭主債務發生之前
  ，始能免其保證責任。
六甲○○辯稱其於88年系爭借款到期前即已向乙○○表示不再續
  任保證人，並委由其妻戊○○通知合庫銀行，依民法第754條
  之規定，合庫銀行不得再向其請求清償等語。查證人即甲○○
  之配偶戊○○於原審、本院到場證稱：「87年我們是有續保，
  但是88年我們有告知乙○○不再擔任保證人，我先生有跟乙○
  ○講，後來我有到合庫，問林敬三這件事，並表明李福州（洲
  ）部分不再續保‧‧‧」、「‧‧‧我曾二次到合庫，並表明
  我們不再保證。當時我向林敬三表示不再續保，他也有表示：
  沒有關係，乙○○會再找人來保」、「二次都是我先生叫我去
  的」、「（何時到合作金庫銀行告知甲○○不願再擔任乙○○
  之保證人？）87年快結束時，是保證期滿前，我跟林敬三說是
  我先生甲○○託我過去跟他說的。他有說沒有關係不關我們的
  事了。我共去過二次，每次林敬三都說不關我們的事了」、「
  （是否要你們再簽借據時，你們才說不保了？）不是，那時候
  還沒有要我們再簽借據。第二年我們就不要保了，是乙○○要
  求我們再保一年，所以我們保證第一、二年，第三年就不再保
  了」、「（有無簽立本票？）沒有」等語（原審卷第112、113
  頁、本院卷(一)第135、136頁）。證人即原審共同被告即本件借
  款之主債務人乙○○亦稱：「八十七年度還是他二人（指甲○
  ○、丁○○）擔任保證人。八十八年時甲○○有告知我，他只
  要擔任我的該筆貸款保證人至當年度為止，後來李福州（洲）
  就八十八年展期貸款沒有再擔任保證人‧‧‧」、「‧‧‧八
  十八年，我又還了六十萬元，剩下的五百三十萬元辦理展期，
  他二人都不要再當保證人了，叫我另外找人，銀行有向我催討
  ，我有跟銀行的承辦人林敬三說，丁○○、甲○○他二人不替
  我續保‧‧‧後來，甲○○的太太戊○○，有再去銀行求證，
  關於甲○○不再續保的事，戊○○說銀行告訴他，乙○○會另
  外找保人，以後沒有他們的事‧‧‧」、「（請問證人，告訴
  銀行二人不當保證人時，借款是不已經到期？）還沒有到期，
  他二人在到期之前，就已經事先講不當保證人，我也告訴銀行
  了」、「（丁○○、甲○○有無於八十八年借款延期清償日前
  委任你告知合作金庫銀行承辦人林敬三，不再繼續當你的保證
  人？）我是在八十六年借款的。福洲的太太戊○○於八十七年
  期滿前、丁○○是於八十八年期滿前就跟我說不再當保證人」
  、「（你有無告訴林敬三？）我有跟林敬三說，但林敬三說不
  可以，要我另外找一個人當保證人。戊○○於南方澳碰到我時
  ，告訴我他們不再當保證人，要我自己去找人當保證人，戊○
  ○告訴我：她有去合庫告訴林敬三說她不要保了，林敬三有同
  意。有一次我去合庫，林敬三跟我說：戊○○去告訴他不再當
  保證人，林敬三有回稱：妳不保沒有關係，乙○○會找別人來
  當保證人」、「林敬三有要你另外去找人擔任保證人？）是的
  」、「（八十八年間是否因為要簽借據，所以丁○○、甲○○
  才說不要擔任保證人？）不是如此，還沒有簽八十八年的之前
  即八十七年要延期時，他們二人就有跟我說不要保了。當初他
  們就說要保一年即八十六年。當初我問過銀行能否保證三年，
  銀行說不可以，只能保證一年，到期若保證人不保可以另外找
  人來保證」在卷〔原審卷第110頁、本院91年度上字第704號卷
  （下稱本院上字卷）第71、72頁、本院卷(一)第133、134頁〕，
  核其二人所稱相符。合庫銀行雖主張依戊○○於發回前之證言
  無由證明甲○○係於主債務發生前終止保證契約，其配偶戊○
  ○於發回後改稱87年保證期滿前告訴林敬三謂甲○○不再任保
  證人，並謂係甲○○之代理人云云，係知悉最高法院發回意旨
  後所為證言，不足採信云云。然主債務人乙○○最初於86年5
  月13日、14日向合庫銀行借款1年，於到期後之87年6月22日清
  償部分款項後第二次與合庫銀行另訂新約借新償舊，於88年7
  月29日再清償部分款項後第三次與合庫銀行另訂新約借新償舊
  （詳如後述），而戊○○於原審即稱：「八十七年我們是有續
  保，但是八十八年我們有告知乙○○不再擔任保證人‧‧‧後
  來我到合庫，問林敬三這件事，並表明甲○○部分不再續保‧
  ‧‧」等語，參以林敬三所稱：「八十八年乙○○要展期時，
  戊○○夫妻是有到本行問本件事情來龍去脈的事‧‧‧」、「
  他們是有來，但就續保之事因事隔已久，我已不太記得」、「
  （甲○○有無到本行表示不再續保之事？）都是她來（指戊○
  ○）」、「（戊○○何時跟你說不再續保？）民國88年，要辦
  理續保的時候」（原審卷第112、113頁、本院卷(一)第145頁）
  ，林敬三所稱「八十八年乙○○要展期時」、「民國88年要辦
  理續保的時候」，自係指乙○○於88年7月29日與合庫銀行第
  三次訂新約借新償舊（林敬三所稱展期實係借新償舊，亦如後
  述）前，是戊○○於本院所稱於87年度快結束前即向林敬三表
  明甲○○不再續保云云，容或屬記憶不清，然依其於原審所稱
  及林敬三之陳述，已足證明戊○○於88年7月29日乙○○與合
  庫銀行第三次訂立新約借新償舊前，已至合庫銀行向林敬三表
  明甲○○不再續保之事，苟戊○○係於88年7月29日主債務發
  生後方向林敬三表明甲○○不再續保，林敬三祇要回應稱保證
  人終止最高限額保證契約須於主債務發生前為之方可，於主債
  務發生後所為之終止最高限額保證契約不能免其保證責任即可
  ，然依林敬三前開證言，可見戊○○係於88年7月29日前向林
  敬三表明甲○○不再續保之事。另戊○○於原審已陳明：「二
  次都是我先生叫我去的」（原審卷第113頁），顯然甲○○已
  以意思表示向代理人即戊○○授與代理權，林敬三另稱：「（
  戊○○有無去找你？）有，她有來合庫找我，應該是講保證的
  事情，她說他先生不要保了」、「（戊○○有無告訴你他先生
  甲○○不再擔任乙○○之保證人? )有，她說甲○○不再續保」
  等語（本院上字卷第73頁、本院卷(一)第144頁），此足證明林
  敬三於原審所稱：「對戊○○到本行，到底有無明確表示拒保
  之事，老實說我沒有什麼印象」云云（原審卷第115頁）非屬
  實在，另林敬三雖又稱：「（戊○○有無明確表示終止86年所
  簽連帶保證契約？）沒有」（本院卷(一)第146頁），然戊○○
  非習法之人，不知使用法律名詞「終止」二字，然其所稱甲○
  ○不再續保，本意即係終止最高限額保證契約，林敬三上開陳
  述仍難作為有利於合庫銀行認定之依據。堪認戊○○確於其夫
  甲○○所授與之代理權限內，以本人即甲○○之名義向林敬三
  為意思表示，表明不再續保，雖林敬三同時證稱：「我告訴她
  ，她不是被上訴人甲○○本人，我也沒有那麼大的權責答應她
  ‧‧‧」，惟林敬三不知民法第167條、第103條第1項之規定
  ，誤以為終止保證之意思表示僅得由本人為之，不得授權代理
  人以本人名義為之，又誤認終止權之行使須得債權人之同意方
  生終止之效力，林敬三上開; 誤認法律規定所為陳述，反益證
  戊○○確以本人即甲○○名義向林敬三為意思表示，表明甲○
  ○不再續保；林敬三於戊○○為上開意思表示後，即了解戊○
  ○之意思表示，依民法第94條「對話人為意思表示者，其意思
  表示，以相對人了解時，發生效力」之規定，戊○○之意思表
  示已發生效力，依上開說明，且直接對本人即甲○○發生效力
  。而林敬三乃受僱於合庫銀行，且為系爭借款之承辦人，為兩
  造所不爭，其自有權代理合庫銀行受領代理人戊○○以本人即
  甲○○名義為終止最高限額保證契約之意思表示。以上，甲○
  ○確以意思表示授權其配偶戊○○代理權，由代理人戊○○在
  88年7月29日主債務發生前，於代理權限內，以本人即甲○○
  名義向合庫銀行之承辦人林敬三為終止最高限額保證契約之意
  思表示，已發生效力，且係直接對本人即甲○○發生效力。則
  甲○○終止系爭最高限額保證契約之意思表示於到達林敬三時
  已發生效力，此後所發生主債務人之債務，其不負保證責任，
  從而，合庫銀行就主債務人乙○○於甲○○終止契約後之88年
  9月27日另訂新約借新償舊之借款530萬元，仍依系爭保證契約
  請求甲○○連帶負清償之責，即屬無據。
七丁○○亦援引民法第754條之規定，辯稱其已向乙○○表示不
  續保，並由乙○○代向林敬三表明不再續保，其亦免保證責任
  云云。惟最高限額保證契約之終止，其終止權之行使應向債權
  人為之，已如上述，丁○○所稱向主債務人乙○○為終止保證
  之表示，對於債權人合庫銀行不生終止之效力。雖乙○○另稱
  ：「我有跟銀行的承辦人林敬三說丁○○、甲○○二人不替我
  續保‧‧‧」、「‧‧‧丁○○是於八十八年期滿前就跟我說
  不再當保證人」、「（你有無告訴林敬三？）我有跟林敬三說
  ，但林敬三說不可以，要我另外找一個人當保證人」、「（你
  有無告訴林敬三你是受丁○○、甲○○委託去跟銀行說他們二
  人不要當保證人了？）我是跟林敬三說丁○○、甲○○說他們
  兩人不保了」云云（本院上字卷第71頁、本院卷(一)第133、134
  頁），惟為證人林敬三所否認，有林敬三所稱：「乙○○沒有
  告訴我，他的二位保證人不保了」在卷可參（本院上字卷第73
  頁）。另觀諸乙○○於88年7月29日第三次與合庫銀行訂立新
  約借新償舊借款530萬元時，交予合庫銀行之借據及本票，上
  均蓋有丁○○自認為真正之印文，參酌乙○○所稱：「銀行催
  我快辦展期，我就在88年7月29日的本票及借據上簽丁○○的
  姓名並蓋他的印章，銀行要我趕快找丁○○出面‧‧‧」等語
  （本院上字卷第73頁），苟乙○○所稱已告知合庫銀行承辦人
  林敬三有關丁○○不續保之事屬實，其必知丁○○與甲○○之
  情形相同，於88年7月29日第三次與合庫銀行簽訂新約時丁○
  ○亦已免其保證責任，乃乙○○竟持交蓋有丁○○印文之借據
  及本票以為借款之擔保，顯違常情，是僅據乙○○上述證詞，
  無由認定乙○○確已代理丁○○向合庫銀行表示終止系爭最高
  限額保證契約；況乙○○亦未提出丁○○確以意思表示授與代
  理權，由其以代理人身分於代理權限內，以本人即丁○○名義
  向合庫銀行為終止之意思表示之證據；另依臺灣板橋地方法院
  （下稱板橋地院）94年度訴字第1769號刑事判決認定：「乙○
  ○明知丁○○已向其表示不願再擔任前開借款之連帶保證人‧
  ‧‧佯向不知情之林敬三表示已徵求丁○○同意繼續擔任連帶
  保證人云云‧‧‧」（本院卷(二)第44、45頁，詳後述），是丁
  ○○提出之該刑事判決，仍難作為有利於丁○○此部分認定之
  依據。況依上開乙○○所稱：「我是跟林敬三說丁○○、甲○
  ○說他們兩人不保了」，亦不能證明乙○○表示係代理丁○○
  為終止之意思表示，尤不能證明乙○○係以本人即丁○○名義
  為上開意思表示，自不生終止保證契約之效力。此外，丁○○
  復未舉出其他證據，足資證明其已向合庫銀行或已以意思表示
  授與代理權予乙○○，由乙○○以本人即丁○○名義為終止最
  高限額保證契約之意思表示，其以不同意續保為由拒絕就系爭
  借款負連帶清償之責，即無可採。
八丁○○另辯稱主債務人乙○○於原借款屆期後於88年向合作金
  庫申請展期，其性質為延期清償，縱合庫銀行確製作轉期還舊
  之資料，惟合庫銀行及乙○○之真意係在延期清償，依民法第
  87條第2項之規定，仍應適用隱藏之延期清償有關規定，則依
  民法第755條規定，除經保證人同意延期外，保證人不負保證
  責任，合庫銀行未獲其同意，不得援引連帶保證書之約定就延
  期清償之債務向其請求清償云云。而合庫銀行於原審、發回前
  本院訴訟代理人丙○○、承辦林敬三於發回本院分別陳述：「
  本件明顯是展期，非還舊借新」、「本件只是舊債務展期清償
  ‧‧‧」、「‧‧‧就准予展期」（原審卷第114頁、本院上
  字卷第39、73頁）。然就乙○○向合庫銀行借款，於到期後另
  簽訂新約，其性質究係展期清償，抑屬借新償舊，應由法院解
  釋，非依當事人之陳述定其性質。本件主債務人乙○○於86年
  5月13日、14日先後向合作金庫借款150萬元、500萬元，為兩
  造所不爭執，已如前述。前者原約定借款期限至87年2月13日
  ，利息按基本放款利率加碼年息1.7％浮動計算。嗣乙○○於
  87年6月22日清償60萬元後，就餘額90萬元另與合庫銀行簽訂
  新約借新償舊，借款期限1年（自87年6月22日至88年6月22日
  ），利息按基本放款利率加碼年息1.725％浮動計算。乙○○
  於88年7月29日再清償60萬元，就餘額30萬元亦與合庫銀行另
  簽訂新約借新償舊，借款期限1年（自88年7月29日號型89年7
  月29日），利息按基本放款利率加碼年息0.74％浮動計算。後
  者原約定借款期限至87年5月14日3日，其中400萬元部分移送
  農業信用保證基金保證，利息按基本放款利率加碼年息1.7％
  浮動計算，其餘100萬元部分利息按基本放款利率加碼年息
  1.95％浮動計算。乙○○於屆期後未清償分文，乃就500萬元
  於87年6月22日與合庫銀行簽訂新約借新償舊，借款期限1年（
  自87年6月22日至88年6月22日），其中400萬元、100萬元利息
  分別按基本放款利率加碼年息1.928％、1.725％浮動計算。乙
  ○○於到期後仍未清償分文，再就500萬元於88年7月29與合庫
  銀行簽訂新約借新償舊，借款期限1年（自88年7月29日日至89
  年7月29日），其中400萬元、100萬元利息分別按基本放款利
  率加碼年息0.74％、0.795％浮動計算。由上述借款、清償情
  形、另簽訂新約之經過觀之，顯見乙○○均係於借款到期後，
  另與合庫銀行簽訂新約辦理貸款事宜，前後貸款期限未接續，
  利率之計算亦均有不同，有授信申請書、批覆書附卷可稽 (
  原審卷第37-62頁)。參以合庫銀行係於88年7月29日分別貸放
  30萬元、500萬元予乙○○，並於同日以該新貸得之款項清償
  乙○○原積欠之30萬元、500萬元，亦有放款償還收入傳票、
  放款支出傳票附卷可稽 (本院上字卷第164-166頁）。均可見
  主債務人乙○○於87年、88年間乃借新償舊，其性質自不受前
  述林敬三、丙○○陳述之拘束，尤不受其等錯誤陳述之拘束，
  況合庫銀行於本院已更正前開錯誤之陳述（本院卷(二)第63頁）
  ，是丁○○辯稱乙○○係舊債務展期清償云云，自無可採。
九況就定有期限之債務為保證者，如債權人允許主債務人延期清
  償時，除對於其延期已為同意外，不負保證責任，固為民法第
  755條所明定。惟保證人與債權人約定，就債權人與主債務人
  間所生一定債之關係範圍內之不特定債務，預定最高限額，由
  保證人保證之最高限額保證者，則在此保證契約有效期間內所
  發生之債務，如債權人允許主債務人延期清償，所延展之清償
  期仍在此保證契約有效期間內，保證人不得援引民法第755條
  規定，主張不負保證責任。蓋民法第755條規定乃賦與保證人
  於主債務屆清償期時，衡量因其同意延期清償所承擔風險之機
  會。而未定期間之最高限額保證契約，在保證人依民法第754
  條規定終止或有其他消滅原因以前，主債務人所生約定範圍內
  之債務，不逾最高限額者，均為保證契約效力所及，故主債務
  人已發生之債務，縱因清償或其他事由而消滅，該保證契約依
  然有效，嗣後主債務人所生之債務，於不逾最高限額範圍內，
  保證人仍應負保證責任，已如前述，亦即未定期間之最高限額
  保證人，係以保證契約有效存在時之約定最高限額為其承擔風
  險之衡量，並得藉由前述終止權之行使以自行控制所願負擔之
  保證責任範圍。準此以觀，於未定期間之最高限額保證情形，
  債權人就其中單筆定有期間之主債務，未經保證人同意即允許
  主債務人延期清償時，倘該最高限額保證契約仍有效存在，而
  該筆經延期後之主債務仍在約定之最高限額內，則此本屬保證
  人於簽訂保證契約時所預期風險承擔之範圍內，核與前述民法
  第755條之規範目的尚有不同，故應認此時最高限額之保證人
  不得依民法第755條規定為不負保證責任之抗辯。系爭保證契
  約為未定期間之最高限額保證契約，已如前述，則保證人於保
  證契約有效存在時，就主債務人所發生特定債務之延期，倘仍
  在約定之最高限額內，即無民法第755條規定之適用，故系爭
  保證契約有關「付款人有遲延付款或請求延期時，貴庫（即合
  庫銀行）得酌情允諾，保證人決不因此主張延期免責之抗辯」
  之約定，尚無民法第739條之1之適用問題。是縱認丁○○所辯
  乙○○係舊債務展期清償可採，然丁○○與合庫銀行簽訂保證
  書，承諾連帶保證乙○○對合庫銀行現在及將來所負一切債務
  ，以650萬元為限額，負連帶保證責任，有如前述，乙○○舊
  債務530萬元即令有展期清償之情形，然仍在約定最高限額之
  650萬元範圍內，且在保證契約有效期間內，揆諸上開說明，
  自無民法第755條規定之適用，故丁○○仍不得援引該法條，
  執為其有利之論斷。
十丁○○另辯稱乙○○於88年7月29日交付之系爭本票、借據上
  其簽章，均非其所親為，系爭88年之授信申請書及授信批覆書
  乃乙○○及合庫銀行片面填載，伊自不負就乙○○88年貸得之
  530萬元負連帶清償之責云云。查乙○○陳稱：「因當初我想
  買小貨車，要辦分期付款，丁○○答應當我的保證人，就將他
  的身分證及印章放在我處，但我車沒有買成，銀行催我快辦展
  期，我就在八十八年七月二十九日的本票及借據上簽丁○○的
  姓名及蓋他的印章‧‧‧」等語，林敬三亦稱：「在八十八年
  七月二十九日的借據及本票有無對保？）沒有與本人對保，我
  們只核對乙○○所蓋丁○○的印章與保證書相同，就准予展期
  」在卷（本院上字卷第73頁）。乙○○甚至就上開行使偽造私
  文書、偽造有價證券等犯行，向臺灣宜蘭地方法院檢察署自首
  ，經檢察官提起公訴後，臺灣板橋地方法院94年12月28日94年
  度訴字第1769號刑事判決認定：「‧‧‧詎乙○○明知丁○○
  已向其表示表示不願再擔任前開借款之連帶保證人，仍為達其
  延期清償之目的，利用丁○○另同意擔任乙○○辦理汽車貸款
  之連帶保證人而交付其國民身分證及印鑑章之機會，未經丁○
  ○之同意或授權，基於行使偽造私文書、意圖供行使之用而偽
  造有價證券以及意圖為自己不法利益之犯意，於八十八年十一
  月中旬某日，在合作金庫蘇澳分行內辦理前開借款展期時，佯
  向不知情之林敬三表示已徵求丁○○同意繼續擔任連帶保證人
  云云，並在借款金額為三十萬元之借據上『連帶保證人』欄內
  偽造『丁○○』署押一枚，復在該借據末行倒填立據日期為八
  十八年七月二十九日，同時在發票人為乙○○、受款人為臺灣
  省合作金庫面額為五百萬元之本票上另一『發票人』欄內以及
  『全部簽字蓋章』欄分別偽造『丁○○』一枚，復在該本票末
  行倒填發票日期為八十八年七月二十九日，均將之交付林敬三
  ，由林敬三持乙○○攜來之上揭丁○○印鑑章蓋用在前開借據
  上『連帶保證人』欄內以及前開本票上『發票人』欄內暨『全
  部簽字蓋章』欄內，乙○○藉此方式偽造以丁○○為連帶保證
  人之借據及以丁○○為共同發票人之本票各一紙，並據以向合
  作金庫蘇澳分行辦理借款延期清償手續‧‧‧」，有該刑事判
  決在卷可參，乙○○雖不服該刑事判決提起上訴，惟已撤回上
  訴，亦有乙○○撤回上訴聲請書影本可憑（本院卷第44、45、
  86頁）。綜合上開資料，顯然系爭本票、借據上「丁○○」名
  義之簽名係乙○○所偽造，印文則由不知情之林敬三持乙○○
  攜來之丁○○印鑑章所蓋，之所以未由丁○○親自為之，乃乙
  ○○明知丁○○已向其表示表示不願再擔任前開借款之連帶保
  證人，仍為達其借新還舊之目的，利用丁○○另同意擔任乙○
  ○辦理汽車貸款之連帶保證人而交付其國民身分證及印鑑章之
  機會，未經丁○○之同意或授權，基於行使偽造私文書、意圖
  供行使之用而偽造有價證券以及意圖為自己不法利益之犯意而
  為上開偽造私文書、偽造有價證券行為，是丁○○上開辯解固
  屬可採，即系爭本票、借據非丁○○所親自為之。然未定期間
  之最高限額保證契約，在保證人依民法第754條規定終止或有
  其他消滅原因以前，主債務人所生約定範圍內之債務，不逾最
  高限額者，均為保證契約效力所及，故主債務人已發生之債務
  ，縱因清償或其他事由而消滅，該保證契約依然有效，嗣後主
  債務人所生之債務，於不逾最高限額範圍內，保證人仍應負保
  證責任，已如前述。本件主債務人乙○○於88年7月29日與合
  庫銀行第三次貸款530萬元，仍在丁○○約定最高限額之650萬
  元範圍內，且在保證契約有效期間內，其仍應負保證責任。換
  言之，苟系爭本票、借據確為丁○○親自為之，則合庫銀行就
  30萬元借據部分（原審卷第12頁），除得依保證契約向丁○○
  請求連帶償還外，亦得依消費借貸之法律關係，請求借款人乙
  ○○之連帶保證人丁○○連帶償還；就500萬元本票部分（原
  審卷第11頁），合庫銀行除得依保證契約向丁○○請求連帶償
  還外，亦得依票據法共同發票人之法律關係（票據法第5條、
  第121條、第42條），請求本票之共同發票人丁○○連帶償還
  。惟系爭本票、借據均非丁○○親自為之，而係乙○○以上開
  偽造方式為之，合庫銀行就30萬元借據部分，固不得依消費借
  貸之法律關係，請求借款人乙○○之連帶保證人丁○○連帶償
  還；就500萬元本票部分，不得依票據法共同發票人之法律關
  係，請求本票之共同發票人丁○○連帶償還，惟均仍得依保證
  契約之法律關係請求丁○○連帶償還，則丁○○以系爭本票、
  借據非其親自為之，係乙○○所偽造為由，辯稱其無庸負連帶
  清償之責云云，自無可採。
十一綜上所述，合庫銀行依系爭保證契約之法律關係，請求丁○○
  給付530萬元及如附表所示之利息、違約金，為有理由，應予
  准許；其請求甲○○給付530萬元本金、利息、違約金，為無
  理由，不應准許。原審判命丁○○給付530萬元本金及如附表
  所示之利息、違約金，而為丁○○敗訴之判決，另駁回合庫銀
  行對甲○○之請求，均核無不合。合庫銀行、丁○○上訴意旨
  各指摘原判決不利其部分不當，求予廢棄改判，為無理由，均
  應予駁回。
十二本件因事證已臻明確，兩造其餘攻擊、防禦方法及所為之立證
  ，與判決之結果不生若何影響，無庸再逐一予以論究，合併敘
  明。
據上論結，本件合庫銀行、丁○○之上訴均為無理由，依民事訴
訟法第449條第1項、第78條，判決如主文。
中    華    民    國    95    年    3     月    21    日
                  民事第十六庭審判長法  官  沈方維
                                    法  官  王淇梓
                                    法  官  湯美玉
正本係照原本作成。
如不服本判決，應於收受送達後20日內向本院提出上訴書狀，其
未表明上訴理由者，應於提出上訴後20日內向本院補提理由書狀
（均須按他造當事人之人數附繕本）上訴時應提出委任律師或具
有律師資格之人之委任狀；委任有律師資格者，另應附具律師資
格證書及釋明委任人與受任人有民事訴訟法第466條之一第一項
但書或第二項（詳附註）所定關係之釋明文書影本。
中    華    民    國    95    年    3     月    22    日
                                    書記官  賴淑真
附註：
民事訴訟法第四百六十六條之一（第一項、第二項）：
對於第二審判決上訴，上訴人應委任律師為訴訟代理人。但上訴
人或其他法定代理人具有律師資格者，不在此限。
上訴人之配偶、三親等內之血親、二親等內之姻親，或上訴人為
法人、中央或地方機關時，其所屬專任人員具有律師資格並經法
院認為適當者，亦得為第三審訴訟代理人。


司法院資訊處製作；財團法人民間司法改革基金會備份。
